臺灣士林地方法院民事判決
109年度重家繼訴字第13號
原      告  廖育敬  
訴訟代理人  黃子素律師
被      告  廖育嫺  
            廖育芳  

                        Kobusak,88300.Penampang,Kota     Kinabalu,sabah,Malaysia.
            廖育詩  
上三人共同
訴訟代理人  吳忠德律師
被      告  廖育萍  
上列當事人間請求分割遺產事件，本院於民國111年6月30日言詞
辯論終結，判決如下：
    主      文
被繼承人廖張素卿如附表一所示之遺產，其分割方法如附表一所
示。
原告其餘之訴駁回。
訴訟費用由兩造依附表二所示之應繼分比例負擔。
    事實及理由
一、原告起訴主張略以：
　㈠原告廖育敬及被告廖育嫺、廖育芳、廖育詩、廖育萍為被繼
    承人廖張素卿之子女。被繼承人於108年4月12日死亡，遺有
    如附表一所示財產（下稱系爭遺產），兩造均為法定繼承人
    ，應繼分各五分之一，惟兩造就系爭遺產如何分割，無法達
    成協議，爰請求法院裁判分割。原告同意被告廖育嫺、廖育
    芳、廖育萍所提之分割方案，如被告廖育萍不同意此方案，
    則建議全部遺產按應繼分比例分割為分別共有等語。
　㈡爰聲明：⑴請求命就如附表一所示之財產按原告應繼分五分之
    一，被告廖育嫺、廖育芳、廖育詩、廖育萍應繼分各五分之
    一辦理分配。⑵被告等應協同原告就如附表一所示之不動產
    按原告應繼分五分之一，被告廖育嫺、廖育芳、廖育詩、廖
    育萍應繼分各五分之一辦理繼承登記⑶訴訟費用由被告負擔
    。
二、被告廖育嫺、廖育芳、廖育詩答辯意旨略以：建議之分割方
    案如下：附表一編號1、2、19、20之房屋及其基地，歸由被
    告四人按每人四分之一比例分別共有；編號8之土地，於編
    號20房屋後方增建物所占有範圍內之土地，分割歸由被告四
    人按每人四分之一比例分別共有，其餘土地範圍歸由原告所
    有；上述以外之土地，歸由原告所有；編號21至24由全體繼
    承人平均分配；如被告廖育萍不同意此方案，則建議全部遺
    產按應繼分比例分割為分別共有等語。
三、被告廖育萍答辯意旨略以：伊不同意被告廖育嫺、廖育芳、
    廖育詩所提方案。伊建議附表一編號21至24存款部分由原告
    及被告按應繼分比例分配，編號1、2、8、9、19、20由被告
    四人共有，其餘不動產由原告取得等語。
四、繼承人有數人時，在分割遺產前，各繼承人對於遺產全部為
    公同共有。繼承人得隨時請求分割遺產，但法律另有規定或
    契約另有訂定者，不在此限。民法第1151條、第1164條分別
    定有明文。經查：
  ㈠原告上開主張，業據提出戶籍謄本、財政部北區國稅局遺產
    稅核定通知書、郵局存證信函用紙、繼承系統表等件為證（
    本院卷一第23-45、49頁），而兩造亦同意附表一編號3至18
    之不動產原為被繼承人自益信託之財產，經兩造塗銷信託登
    記後之不動產為分割標的，又附表一編號1至20之不動產辦
    妥繼承或公同共有登記，有土地及建物登記謄本在卷可稽（
    本院卷一第147-149、155-157頁、本院卷二第25-153頁），
    且為兩造所不爭執，堪信為真。系爭遺產在分割前為兩造公
    同共有，兩造目前無法達成分割之協議，且系爭遺產亦無不
    能分割之情形，揆諸前揭法文，原告請求裁判分割系爭遺產
    ，即無不合，應予准許。
  ㈡民法第1164條所定之遺產分割，其目的在於遺產公同共有關
    係全部之廢止，而非個別財產公同共有關係之消滅。遺產分
    割既以消滅遺產公同共有關係為目的，故除被繼承人以遺囑
    禁止繼承人分割之遺產及共同繼承人以契約約定禁止分割之
    遺產外，應以全部遺產整體分割，不能以遺產中之個別財產
    為分割之對象（最高法院86年度台上字第1436號、84年度台
    上字第2410號判決參照）。所謂應繼分係各繼承人對於遺產
    之一切權利義務，所得繼承之比例，並非對於個別遺產之權
    利比例，因此分割遺產並非按照應繼分比例逐筆分配，而應
    整體考量定適當之分割方法。公同共有物分割之方法，依民
    法第830條第2項之規定，依分別共有物分割之規定即以原物
    分配或變賣分割為之，以原物為分配時，如共有人中有未受
    分配，或不能按其應有部分受分配者，得以金錢補償之（民
    法第824條參照）。將遺產之公同共有關係終止改為分別共
    有關係，性質上屬分割遺產方法之一，亦有最高法院82年度
    台上字第748號判決可資參照。且裁判分割共有物訴訟，為
    形式之形成訴訟，其事件本質為非訟事件，究依何種方式為
    適當，法院有自由裁量之權，應斟酌當事人之聲明、共有物
    之性質、經濟效用及全體共有人之利益等公平決之，不受當
    事人聲明之拘束。
　㈢兩造對彼此所提分割方案未有共識，原告及被告廖育嫺、廖
    育芳、廖育詩皆表示若被告廖育萍不同意其等建議之分割方
    案，則請求本院按應繼分比例分割為分別共有（本院卷二11
    1年6月30日筆錄）。本院爰審酌兩造所提分割方案，認系爭
    遺產按按附表二之應繼分比例分割為分別共有，此為兩造五
    名繼承人中四人之共識，此分割方案並無窒礙難行之處，未
    來仍可依協議共同出租而為利用，或分管，或依土地法規定
    予以處分，以追求不動產之利用效率，考量經濟效用及兩造
    之利益，此部分由兩造依應繼分比例分割為分別共有為適當
    ；而附表一編號21至24之遺產，為流動性與變價性高之存款
    ，在單位之經濟利用效率上相當，故為確保兩造繼承之公平
    ，應按兩造之應繼分分配，始屬妥適；爰判決如主文第一項
    所示。於本判決確定後，原告自得單獨持本判決辦理分割登
    記，則原告另請求被告協同原告就附表一之不動產按兩造應
    繼分五分之一辦理繼承登記，即無必要，此部分應予駁回。
五、因共有物分割、經界或其他性質上類似事件涉訟、由敗訴當
    事人負擔訴訟費用顯失公平者，法院得酌量情形，命勝訴之
    當事人負擔其一部，民事訴訟法第80條之1定有明文。裁判
    分割遺產為形成訴訟，法院決定遺產分割之方法時，應斟酌
    何種分割方法較能增進共有物之經濟效益，並兼顧兩造之利
    益，以決定適當之分割方法，不受當事人聲明之拘束，且不
    因何造起訴而有不同。本件原告請求裁判分割遺產雖有理由
    ，惟關於訴訟費用之負擔，應由兩造即繼承人全體各按其可
    分得之比例負擔，方屬事理之平，爰諭知如主文第三項所示
    。
六、本件裁判之基礎已臻明確，兩造其餘攻擊防禦方法及主張舉
    證，核與本案裁判之結果不生影響，自無逐一審究之必要，
    併此敘明。　　　　　　
七、據上論結，本件原告之訴為一部有理由、一部無理由，依家
    事事件法第51條、民事訴訟法第79條、第80條之1，判決如
    主文。
中　　華　　民　　國　　111 　年　　7 　　月　　29　　日
                  家事庭  法  官    陳文通 
以上正本證明與原本無異。　　　　　　　　　  
如對本判決上訴，應於判決送達後20日內向本院提出上訴狀。
附表一：被繼承人廖張素卿之遺產
中　　華　　民　　國　　111 　年　　7 　　月　　29　　日
                          書記官    劉提幸
編號       遺產項目 不動產權利範圍、存款金額 分割方式  1 新北市○○區○○段000地號土地 公同共有3分之2 左列編號1至20之不動產，均由兩造依附表二所示之應繼分比例分割為分別共有。  2 新北市○○區○○段000地號土地 公同共有20分之1   3 新北市○○區○○段000地號土地 公同共有1分之1   4 新北市○○區○○段000地號土地 公同共有1分之1   5 新北市○○區○○段000地號土地 公同共有20分之1   6 新北市○○區○○段000地號土地 公同共有1分之1   7 新北市○○區○○段00000地號土地 公同共有1分之1   8 新北市○○區○○段00000地號土地 公同共有1分之1   9 新北市汐止區新峰段709地號土地 公同共有1分之1   10 新北市○○區○○段000地號土地 公同共有20分之1   11 新北市○○區○○段000地號土地 公同共有20分之1   12 新北市○○區○○段000地號土地 公同共有20分之1   13 新北市○○區○○段000地號土地 公同共有20分之1   14 新北市○○區○○段000地號土地 公同共有20分之1   15 新北市○○區○○段000地號土地 公同共有20分之1   16 新北市○○區○○段000地號土地 公同共有20分之1   17 新北市○○區○○段000地號土地 公同共有20分之1   18 新北市○○區○○段000地號土地 公同共有20分之1   19 新北市○○區○○段0000○號建物（門牌號碼：新北市○○區○○路00號） 公同共有5分之1   20 新北市○○區○○段000○號建物（門牌號碼：新北市○○區○○○路○段000號，含增建部分） 公同共有1分之1   21 新北市○○區○○○號00000000000000存款  新臺幣8,808元 左列存款及其孳息，均由兩造依附表二所示之應繼分比例分配。  22 合作金庫商業銀行帳號0000000000000存款  新臺幣4,755,548元   23 國泰世華商業銀行帳號000000000000外匯活期存款  美金871.1元   24 國泰世華商業銀行帳號000000000000活期儲蓄存款  新臺幣6,585元  

附表二：兩造之應繼分比例
 當  事  人 應繼分比例  原告廖育敬 5分之1  被告廖育嫺 5分之1  被告廖育芳 5分之1  被告廖育詩 5分之1  被告廖育萍 5分之1